【裁判字號】    95,台上,2533
【裁判日期】    951116
【裁判案由】    拆屋還地
【裁判全文】
最高法院民事判決            九十五年度台上字第二五三三號
上  訴  人  甲○○
            乙○○
共      同
訴訟代理人  林崑地律師
被 上訴 人  丙○○（即李春生）住台灣省嘉義市○○街36號
訴訟代理人  李家鳳律師
被 上訴 人  丁○○
上列當事人間請求拆屋還地事件，上訴人對於中華民國九十四年
八月二十三日台灣高等法院台南分院第二審判決（九十四年度上
字第三○號），提起一部上訴，本院判決如下：
    主  文
原判決關於駁回上訴人請求被上訴人拆除房屋之上訴及追加之訴
，暨該訴訟費用部分廢棄，發回台灣高等法院台南分院。
    理  由
本件上訴人主張：上訴人甲○○於民國七十九年十一月十日，向
被上訴人之被繼承人即已故李水金、李黃攜夫妻（下稱李水金等
二人）買受彼等所有坐落嘉義市○○段○○段三之一四、三之一
五地號等二筆土地（下稱系爭土地），暨地上原有未辦保存登記
建物（下稱舊建物），經於同年月二十六日辦理土地所有權移轉
登記與甲○○指定之上訴人乙○○，並將舊建物納稅人名義變更
為乙○○。嗣因李水金等二人未依約於二年內行使買回權，乃於
八十一年十一月十日交付系爭土地及地上房屋予甲○○，由甲○
○同意李水金以不定期借用該房屋。詎於八十二年間，上開舊房
屋因道路拓寬被拆除，原有使用借貸關係歸於消滅時，李水金竟
未經上訴人同意，擅於原地重建如原判決附圖所示之房屋（門牌
號碼為嘉義市○○路七五五號，下稱系爭房屋）使用。李水金等
二人分別於九十一年間死亡後，其權利義務既由被上訴人二人共
同繼承（其餘法定繼承人均拋棄繼承），且上訴人亦已終止該使
用借貸契約，被上訴人即無正當權源占有系爭土地繼續使用系爭
房屋，自應負拆屋交地責任。為此，本於系爭土地所有人之物上
請求權、買受人之瑕疵擔保請求權（李春松於原審所追加者），
求為命被上訴人將系爭房屋拆除之判決（上訴人於第一審起訴，
先位請求被上訴人遷讓返還系爭房屋及土地予乙○○、第二備位
聲明被上訴人應交付系爭房屋及土地予甲○○部分，經第一審分
別為駁回上訴人之訴及命被上訴人交付系爭土地予甲○○之判決
後，未據當事人聲明不服，已告確定；另上訴人乙○○請求被上
訴人返還土地部分，亦經原審判決上訴人敗訴確定，均非本院審
理範圍。又上訴人對原審被上訴人戊○○之上訴部分為不合法，
本院另以裁定駁回。）。
被上訴人則以：伊父母李水金等二人與上訴人甲○○間簽訂買賣
契約之真意，僅係以移轉不動產所有權予上訴人乙○○名下之方
式，作為被上訴人丁○○向訴外人林柏青（即乙○○之兄）借款
之擔保，雙方並無買賣之真意，始仍由李水金等二人使用收益系
爭土地及地上房屋，而未交付該房地。縱系爭買賣契約為有效，
因上訴人迄未給付買賣價金，李水金於道路拓寬拆除舊建物後，
在原地重建系爭房屋繼續使用尚未交付之系爭土地，亦非無權占
有。上訴人請求伊拆除系爭房屋，於法無據等語，資為抗辯。
原審維持第一審就上訴人乙○○請求拆除房屋部分所為乙○○敗
訴之判決，駁回其上訴，並駁回上訴人甲○○於原審追加請求被
上訴人拆除房屋之訴，係以：甲○○與李水金簽訂系爭土地及地
上房屋買賣契約，約定甲○○向李水金等二人買受系爭土地暨地
上舊建物，已於七十九年十一月二十六日辦理系爭土地所有權移
轉登記為乙○○名下，而未實際點交該房地。八十二年間，舊建
物因道路拓寬被拆除，李水金即於原地重建系爭房屋使用。李水
金等二人於九十一年間死亡，由被上訴人二人共同繼承（其餘法
定繼承人均拋棄繼承）等情，為兩造不爭執之事實，並有土地登
記謄本、買賣契約書、戶籍謄本、勘驗筆錄、土地複丈成果圖等
為憑，固堪認為真實。惟依民法第三百七十三條規定，不動產買
賣契約成立後，其收益權之歸屬，應以標的物已否交付為斷。出
賣人未交付買賣標的物予買受人前，其繼續占有買賣標的物，僅
屬債務不履行，尚難指為無權占有，不因其所有權移轉登記已完
成而有異。是系爭買賣契約成立後，李水金等二人既始終未交付
系爭土地及舊建物予甲○○或其指定登記之乙○○，為上訴人所
自認，證人李秀蘭所證又僅係聽聞之詞，不足證明李水金等二人
已交付系爭買賣房地，上訴人所稱其與李水金等二人間於房地買
賣後另就房屋成立使用借貸契約云云，即不足採。故系爭土地因
未經李水金等二人交付甲○○占有，該土地之使用收益權仍歸出
賣人李水金等二人享有，李水金等二人死亡後，被上訴人繼受占
有，自難認無占有之正當權源，而屬無權占有。縱甲○○得主張
系爭買賣契約之瑕疵擔保權利，但參諸民法第三百五十九條、第
三百六十條規定，出賣人因買賣之物有瑕疵，應負擔保責任時，
買受人僅得行使解除契約、減少價金，或債務不履行損害賠償等
債之請求權而已；至於請求拆除房屋之事實上處分，非具有物權
效力之物上請求權，尚不得為之；甲○○即無從請求被上訴人拆
除系爭房屋。從而，上訴人本於物上請求權，及（追加）買賣瑕
疵物之擔保法律關係，請求被上訴人拆除系爭房屋，均非有據，
應予駁回等詞，為其判斷之基礎。
按所有人對於無權占有或侵奪其所有物者，得請求返還之。對於
妨害其所有權者，得請求除去之。民法第七百六十七條定有明文
。本件上訴人甲○○向被上訴人之被繼承人李水金等二人買受系
爭土地及舊建物，經於七十九年十一月二十六日辦理系爭土地所
有權移轉登記為上訴人乙○○所有，尚未交付房地予上訴人。而
舊建物已於八十二年間因道路拓寬被拆除，李水金未經上訴人同
意，即於原地重建系爭房屋使用，均為原判決所確定之事實。原
審雖又以不動產買賣契約成立後，其收益權之歸屬，應以標的物
已否交付為斷，據以認定系爭土地既始終未交付與上訴人，李水
金等二人及被上訴人自得繼續使用收益該土地，非無權占有云云
，惟查乙○○取得系爭土地所有權，於出賣人李水金等二人尚未
交付該土地時，李水金等二人仍得就系爭土地行使之收益權，似
應以斯時「舊建物」占用該土地之現狀為限。於土地已移轉登記
為乙○○所有，該舊建物因拆除而滅失後，李水金等二人繼續使
用收益之範圍，是否不應受原有買賣現狀之限制？李水金未經系
爭土地所有人乙○○之同意，擅自於系爭土地上新建房屋使用，
是否為乙○○因未受系爭土地之交付所應容認之範圍？非無疑義
。原審就此未加任何調查審認，徒以系爭土地買賣後尚未交付，
李水金等仍得使用收益為由，即為被上訴人所有系爭房屋並非無
權占有系爭土地之認定，殊嫌速斷。其次，民法第三百五十四條
明定：物之出賣人對於買受人，應擔保其物依第三百七十三條之
規定危險移轉於買受人時無滅失或減少其價值之瑕疵，亦無滅失
或減少其通常效用或契約預定效用之瑕疵。……出賣人並應擔保
其物於危險移轉時，具有其所保證之品質。準此，被上訴人既繼
承李水金等二人出賣系爭土地與甲○○之權利義務，自應擔保系
爭土地於交付時，無滅失或減少其價值之瑕疵，亦無滅失或減少
其通常效用或契約預定效用之瑕疵。苟系爭土地上因建有被上訴
人所有之系爭房屋，致土地價值減損，則於甲○○依買賣契約請
求被上訴人交付系爭土地部分，業經第一審判決其勝訴確定之情
形下，甲○○是否不得請求被上訴人負出賣人之瑕疵擔保責任，
拆除系爭房屋以回復系爭土地之應有價值？原審未斟酌及此，遽
認買受人（甲○○）得請求出賣人（被上訴人）肩負之瑕疵擔保
責任，不包括拆除房屋之事實上處分，而為不利於上訴人之判決
，顯有疏率，自屬難昭折服。上訴論旨，指摘原判決關於駁回其
請求拆除房屋部分為不當，聲明廢棄，非無理由。又李黃攜、李
水金二人先後於九十一年九月十六日、同年十月二十六日死亡，
其法定繼承人有子女即被上訴人二人及訴外人李秀蘭、李秀月、
李秀美共五人（李黃攜繼承人尚有李水金），其中李秀蘭於九十
一年十一月十五日祇函知「丙○○（即李春生）一人」拋棄對「
李水金等二人」之繼承權；而李秀月、李秀美於同年十二月二十
九日具狀向法院陳報僅拋棄對「李水金」之繼承權（一審卷一六
至二四頁），尚無從憑認李秀蘭、李秀月、李秀美三人均已合法
拋棄對「李水金等二人」之繼承權。究竟李水金等二人死亡後，
被上訴人二人以外之其餘被繼承人均拋棄繼承，由被上訴人二人
繼承之實情如何？上訴人乙○○本於所有人之物上請求權為第一
備位聲明，請求被上訴人拆除系爭房屋，上訴人甲○○本於出賣
人之瑕疵擔保責任（買受人之瑕疵擔保請求權），就該房屋為第
二備位請求（原審卷第一宗一一四至一二○頁、第二宗二三至二
五頁、四五頁），二者關係是否為先、備位請求訴之合併？案經
發回，均宜注意及之。
據上論結，本件上訴為有理由，依民事訴訟法第四百七十七條第
一項、第四百七十八條第二項，判決如主文。
中    華    民    國  九十五  年   十一   月   十六   日
                      最高法院民事第四庭
                          審判長法官  蘇  茂  秋
                                法官  陳  碧  玉
                                法官  王  仁  貴
                                法官  劉  靜  嫻
                                法官  謝  正  勝
      本件正本證明與原本無異
                                      書  記  官
中    華    民    國  九十五  年   十一   月  二十九  日
                                                Ａ


司法院資訊處製作；財團法人民間司法改革基金會備份。
